臺灣高等法院刑事判決
109年度上訴字第4583號
上  訴  人  
即  被  告  趙子龍


上列上訴人即被告因傷害案件，不服臺灣臺北地方法院109年度
訴字第615號，中華民國109年11月6日第一審判決（起訴案號：
臺灣臺北地方檢察署109年度偵緝字第135號，移送併辦案號：10
9年度偵字第24511號），提起上訴，本院判決如下：
    主  文
原判決撤銷。
趙子龍犯傷害罪，累犯，處有期徒刑陸月，如易科罰金，以新臺
幣壹仟元折算壹日。
    事  實
一、趙子龍於民國108年6月27日晚間10時17分許，在臺北市○○區
    ○○路00巷內，由東向西方向行走，行經臺北市○○區○○路00巷
    00號前，適狄慶蘭自其右前方迎面走來，竟無端基於傷害之
    犯意，將兩臂交疊於胸前，以身體衝撞並肘擊狄慶蘭之左肩
    、臉部，致狄慶蘭跌倒在地，因而受有左眼角瘀傷、左肩挫
    傷、左肘和左膝多處擦傷等傷害。趙子龍隨即逃離現場，嗣
    經警巡邏行經該處，將狄慶蘭送醫急救，始悉上情。
二、案經狄慶蘭訴由臺北市政府警察局大安分局報告臺灣臺北地
    方檢察署檢察官偵查起訴及移送併辦。
    理  由
壹、證據能力：
    按被告以外之人於審判外之陳述，雖不符刑事訴訟法第159
    條之1至第159條之4規定，而經當事人於審判程序同意作為
    證據，法院審酌該言詞陳述或書面陳述作成時之情況，認為
    適當者，亦得為證據；當事人、代理人或辯護人於法院調查
    證據時，知有刑事訴訟法第159條第1項不得為證據之情形，
    而未於言詞辯論終結前聲明異議者，視為有前項之同意，刑
    事訴訟法第159條之5第1、2項亦有明定。本判決下列所引用
    被告以外之人審判外陳述之供述證據部分，經檢察官及被告
    表示同意有證據能力（本院卷第52至54頁），經本院審酌各
    該陳述作成時之情況，核無違法不當情事，因而認為適當，
    均有證據能力。又本件以下引用之其餘非供述證據，並無證
    據證明係公務員違背法定程式取得，復經本院合法調查，該
    等證據自得作為本案裁判之資料。
貳、認定犯罪事實所憑證據及理由：
一、訊據被告趙子龍固不否認於前開時間行經上址，與告訴人發
    生碰撞、告訴人因而跌倒之事實（本院卷第77頁），然矢口
    否認有何傷害犯行，辯稱：當時是告訴人自右前方走過來撞
    伊、自己再摔倒云云。經查：　　　
  ㈠告訴人於上開時、地因與被告發生碰撞，因而倒地並受有左
    眼角瘀傷、左肩挫傷、左肘和左膝多處擦傷等傷害，有卷附
　　臺北市立聯合醫院仁愛院區驗傷診斷證明書、受傷照片3張
    足憑（偵字第22491號卷第71至73頁，原審訴字卷二第51至5
    3頁）。由上開瘀傷位置係在左肩及左眼角一節觀之，可見
    告訴人係左側遭受外力攻擊。
　㈡其次，告訴人狄慶蘭於警詢、偵訊時一致指稱，案發當時伊
    是沿臺北市○○區○○路00巷由西向東步行，突然被告就從伊斜
    前方衝過來，以雙手抱肘撞伊左肩及臉部，伊因此跌坐在地
    ，左膝、左肘多處擦傷（偵字第22491號卷第8頁，偵緝字第
    135號卷第101頁）；且於原審證稱：被告雙臂交疊在胸前，
    快速過來用手肘撞伊左肩，也撞倒伊左眼角，伊因此跌倒在
    地，左膝受傷流血，發生碰撞的地點有路燈等語（原審訴字
    卷二第37至42頁）。佐以臺北市立聯合醫院仁愛院區檢傷時
    間為案發當日晚間22時54分（原審訴字卷二第51頁），可見
    告訴人於案發後隨即前往就醫；且告訴人於警詢時已指出被
    告之特徵，為年約40歲，身高約165公分左右之男子（偵字
    第22491號卷第8頁），亦與被告之年齡、自述約170公分一
    節相符（原審訴字卷二第46頁），可見告訴人所指並非子虛
    。況經警調閱案發時附近路口之監視錄影畫面，被告確於當
    時步行行經臺北市○○區○○路00巷，之後再沿○○路向北離去，
    此與告訴人繪製之現場圖所指被告之步行方向是由東往西（
    即向○○路方向，偵字第22491號卷第69頁）一節相符；又警
    方以6張面貌不同之男子照片供告訴人指認，告訴人確指出
    被告即為對伊衝撞攻擊之人，亦經告訴人於原審證稱，當時
    警察是提供6張大頭照，伊一個一個刷掉，就指出被告等語
    （原審訴字卷二第39頁），並有卷附臺北市政府警察局大安
    分局指認犯罪嫌疑人紀錄表可憑（偵字第22491號卷第15至1
    6頁），益徵告訴人本案之指述為可信。　
　㈢雖被告一再辯稱是告訴人過來撞伊後自己跌倒云云，然觀之
    告訴人所受傷勢，集中在身體左側，包括眼角、肩部、手肘
    及膝蓋等處，倘告訴人係主動碰撞被告，何以瘀傷位置係在
    較為脆弱之眼角、肩部，而非一般人常用於攻擊之四肢軀幹
    部位？已可見被告上開說詞不合常情。況告訴人於案發當時
    為年近70歲之女性，而被告當時年僅42歲，且被告之身形高
    於告訴人、身體很壯，亦經告訴人於偵訊時指述明確（偵緝
    字第135號卷第101頁），以此等身形及年齡之差異，加以年
    長者之行動速度通常較慢於中年者，亦難想像告訴人主動以
    肩部碰撞被告，被告竟無法閃避，益徵被告所辯悖於常理。
    再被告到案後，於偵訊、原審準備程序均供稱「沒有這件事
    」、「沒有這回事」（偵緝字第135號卷第45頁，原審審訴
    卷第60頁），至原審審理時，於告訴人以證人身分作證後，
    始供稱：「證人（按指告訴人）說謊，我往前直行，證人往
    我右前方加快腳步來撞我，然後『往後』摔倒，我沒有理她，
    我就走了」、「她的身體正面撞我，我不會痛，我身體右側
    邊被撞，45度角，我只記得右側」、「（你剛剛說撞到之後
    告訴人就往後倒，她是身體哪個部分著地？）我沒有看，應
    該是『正面倒下去』」等語（原審訴字卷二第43、45頁），不
    僅前後供述不一，且被告所稱告訴人主動快步以身體正面撞
    伊之說，與前開診斷證明書所載告訴人傷勢位置亦有不符，
    更可見被告之辯詞，無非臨訟杜撰，不足採信。
　㈣至被告辯稱上開監視錄影畫面並未攝錄到本案案發經過，不能證明其犯行云云。然法院認定事實，並不悉以直接證據為必要，綜合各項調查所得之直接、間接證據，本於合理推論而為判斷，本非法所不許；又補強證據乃為增強或擔保實質證據證明力，而用以影響實質證據證明力程度之證據，是所補強者，非以事實之全部為必要，只須因補強證據與其他證據相互印證結果，依社會通念，足使犯罪事實獲得確信者，即足當之。本案告訴人之指述前後一致，並無何瑕疵可指，且佐以診斷證明書所載檢傷時間、傷勢位置，與卷附現場案發前後之監視錄影畫面、告訴人指認犯罪嫌疑人紀錄表等，已足以補強佐證告訴人指述之憑信性，加以被告之辯詞與常理不合，應認告訴人之指述為可信。被告此節所辯，自不影響本院前開有關被告傷害犯行之認定。
二、從而，本案事證明確，被告傷害犯行堪以認定，應予依法論
    科。
參、論罪：
一、核被告所為，係犯刑法第277條第1項之傷害罪。又檢察官係
    就本案同一犯罪事實聲請移送併辦，本院自得併予審理，附
    此敘明。
二、累犯加重之說明：
　　被告前於105年間因傷害案件，經臺灣臺北地方法院以105年
    度審易字第1163號判決處有期徒刑5月，被告上訴後由本院
    以105年度上易字第2500號判決駁回上訴確定；復於同年間
    因傷害案件，經臺灣臺北地方法院以105年度簡字第3179號
    判決處有期徒刑4月確定，上開2案經臺灣臺北地方法院以10
    6年度聲字第941號裁定應執行有期徒刑8月確定，於108年4
    月12日執行完畢出監等情，有本院被告前案紀錄表在卷足稽
    （本院卷第33至35頁），被告於上開有期徒刑執行完畢後5
    年內，故意再犯本案有期徒刑以上之罪，符合刑法第47條第
    1項所定之累犯要件。本院衡酌司法院大法官釋字第775號解
    釋意旨，被告已多次因傷害案件經法院論罪科刑並執行刑罰
    ，前次因傷害案件所處罪刑有期徒刑2月，於105年5月1日執
    行完畢後，旋於105年10月間再為傷害犯行（見偵緝字第135
    號卷第83頁，本院卷第33頁），竟甫於108年4月12日執行上
    開應執行之有期徒刑8月之刑罰後，相隔僅2月餘再犯本案傷
    害犯行，足認被告反覆為罪質相同之犯行，對刑罰之反應力
    低落，且主觀惡性較重，因認應科處較前次宣告刑為重之刑
    。
肆、原判決撤銷之理由：
一、原審以被告犯行事證明確而予論罪科刑，固非無見。惟按刑
    罰具有最後手段之特性，應受嚴格之限制，刑法第57條之規
    定，係立法者對司法者量刑裁量內涵之控制與指示，行為人
    因其犯罪（即該當不法構成要件之有責行為）而受罰，刑法
    非難之對象，實係行為人之行為，法院有關刑罰之裁量，須
    以罪責為基礎，與罪責相對應，亦即應與犯罪行為所生之危
    害、行為人責任之輕重相符，始符合罪刑相當原則及比例原
    則。且刑法第57條第10款所定「犯罪後之態度」，固為量刑
    審酌事由之一，然刑事訴訟法基於保障被告防禦權而設之陳
    述自由、辯明及辯解（辯護）等權，以及不自證己罪特權，
    均係被告基本訴訟之權利，法院於科刑判決為刑之量定時，
    不得就被告基於防禦權行使之陳述、辯解內容，與法院依職
    權認定之事實有所歧異或相反，即逕予負面評價而認其犯罪
    後態度不佳，並採為量刑畸重之標準。本件原審已認被告對
    刑罰反應力低落、主觀惡性重大，而依累犯之規定予以加重
    其刑，於量刑時未審酌本案被告與告訴人並無仇隙或糾紛之
    犯罪動機與目的，及被告所採取之攻擊手段等行為人責任因
    子，逕以被告素行不佳、犯後態度惡劣等情狀而為量刑，不
    僅重複評價被告之素行因子，亦與前述罪刑相當原則、比例
    原則，難謂相符；且原審以被告之辯解係為藉此脫免罪責而
    認被告犯後態度惡劣，據為量刑，亦非妥適。被告上訴矢口
    否認犯行，固非有據，然原判決既有上開可議之處，為本院
    依職權審認，自屬無可維持，應予撤銷改判。　　
二、爰審酌被告與告訴人素昧平生，於案發前亦無何仇隙或糾紛
    ，竟無端以雙手交疊之方式，以手肘撞擊告訴人等犯罪動機
    、目的、手段，與告訴人因而跌倒，受有上開左眼角瘀傷、
    左肩挫傷、左肘和左膝多處擦傷等傷害之犯罪所生危害程度
    ，與被告犯後不僅未道歉，亦未賠償告訴人之損害等態度，
    暨考量被告前曾數次因傷害犯行經法院判處罪刑，素行不良
    ，與被告之智識程度、家庭生活經濟狀況等一切情狀，予以
    量處有期徒刑6月，並諭知如易科罰金，以新臺幣1000元折
    算1日。　　　　　
據上論斷，應依刑事訴訟法第369條第1項前段、第364條、第299
條第1項前段，判決如主文。
本案經檢察官黃怡華提起公訴，被告上訴，經檢察官吳慧蘭到庭
執行職務。
中　　華　　民　　國　　110 　年　　3 　　月　　23　　日
                  刑事第二十二庭審判長法　官  洪于智
                                      法　官  陳銘壎
                                      法　官  汪怡君
以上正本證明與原本無異。
如不服本判決，應於收受送達後20日內向本院提出上訴書狀，其
未敘述上訴之理由者並得於提起上訴後20日內向本院補提理由書
（均須按他造當事人之人數附繕本）「切勿逕送上級法院」。
                                      書記官  賴怡孜
中　　華　　民　　國　　110 　年　　3 　　月　　26　　日
附錄本案論罪科刑法條全文：
中華民國刑法第277條
傷害人之身體或健康者，處5年以下有期徒刑、拘役或50萬元以
下罰金。
犯前項之罪，因而致人於死者，處無期徒刑或7年以上有期徒刑
；致重傷者，處3年以上10年以下有期徒刑。